最高法院刑事判決　　　　　　　　　110年度台上字第4566號
上　訴　人　翁勝義


選任辯護人　李韋辰律師
　　　　　　林柏宏律師
上　訴　人　王世傑


選任辯護人　謝維仁律師
上　訴　人　李智群





選任辯護人　王泰翔律師
上列上訴人等因違反森林法案件，不服臺灣高等法院花蓮分院中
華民國109年12月28日第二審判決（109年度原上訴字第39號，起
訴案號：臺灣花蓮地方檢察署106年度偵字第3808 號），提起上
訴，本院判決如下：
    主  文
上訴駁回。
    理  由
一、按刑事訴訟法第377 條規定，上訴於第三審法院，非以判決
    違背法令為理由，不得為之。是提起第三審上訴，應以原判
    決違背法令為理由，係屬法定要件。如果上訴理由書狀並未
    依據卷內訴訟資料，具體指摘原判決不適用何種法則或如何
    適用不當，或所指摘原判決違法情事，顯與法律規定得為第
    三審上訴理由之違法情形，不相適合時，均應認其上訴為違
    背法律上之程式，予以駁回。
二、本件原審審理結果，認定上訴人翁勝義、王世傑、李智群有
    原判決事實欄所載違反森林法各犯行明確，因而維持第一審
    論處翁勝義、王世傑、李智群共同犯森林法第52 條第3項、
    第1項第4款、第6 款之加重搬運森林主產物貴重木贓物罪刑
    ，暨諭知沒收、追徵之判決，駁回其等在第二審之上訴，已
    載敘其調查取捨證據之結果及憑以認定犯罪事實之心證理由
    ，對於翁勝義、王世傑、李智群否認犯行之辯詞認非可採，
    亦依調查所得證據予以論述，有卷存資料可資覆按。
三、上訴意旨略以：
㈠、翁勝義部分：同案被告前案事實，充其量僅為量刑之參考依
    據，不得作為認定本件犯罪事實之論據，原審僅憑鑑定證人
    李明政及被害機關一面之詞，並以無關聯之前案事實，率斷
    認定本案事實，所認扁柏為「贓物」非漂流物，僅憑空猜測
    、欠缺證據，逸脫森林法、我國實務認定贓物之準則，與無
    罪推定原則、證據裁判法則有違；法務部調查局DNA 鑑識實
    驗室無法鑑定扣案原木DNA 型別、樹種，原審無視前揭鑑定
    結果，仍認屬於貴重木「扁柏」，及同案被告王世傑、王皓
    然（經判處罪刑確定）及李智群搬運地點，非國有林地範圍
    ，應屬刑法搬運贓物範疇，原判決逕以森林法規定判決，均
    有違法；同案被告李智群已聲請勘驗系爭原木，原審未就該
    原木樹皮是否仍在、是否為漂流木、原木之DNA 、收受或撿
    拾之地點究否為「森林」之林區等情為查證，即率予採信李
    明政之證詞，且扁柏與紅檜雖均屬檜木，但市價差異明顯，
    行政院農業委員會林務局羅東林區管理處（下稱羅東林區管
    理處）以紅檜、扁柏之平均價格為山價，原審依前揭山價意
    見判決罰金，未調查該原木之種類，均有證據調查未盡之違
    法；本案載運系爭原木之車牌號碼00000000號自用小貨車（
    下稱自用小貨車）為第三人所有，非專用以實現犯罪之工具
    ，原判決僅因第三人對於沒收無異議，逕自宣告沒收，有違
    比例原則，又第一審雖裁定諭知貨車所有人參與沒收程序，
    僅於主文中記載沒收該車，未將參與人列明於判決之人別欄
    及主文內，均有違誤。
㈡、王世傑部分：「處理天然災害漂流木應注意事項」非刑法第
    16條所稱之法令，原審引用該注意事項，認定該扁柏非合法
    撿拾之漂流木，其成立森林法第52條第1、3項之規定，有適
    用法則不當之違法，縱認前揭注意事項屬刑法第16條所稱之
    法律，其有正當理由無法避免違反上開罪名，原審未依刑法
    第16條但書減刑，亦有違法；該扁柏已非留存於林地內之森
    林主產物，原判決仍認其成立森林法之搬運贓物罪，與本院
    相關判決見解相違。
㈢、李智群部分：其於警詢雖陳稱知悉系爭木頭為檜木，但非自
    白搬運時即自始知悉，於歷審時已重申搬運時不知為貴重木
    ，其非森林專業人士，原審僅以其曾有相關犯罪紀錄，認其
    透過氣味即可辨別扁柏，顯屬臆測，又逕採納在場警員聞到
    檜木香氣證詞，忽視其他警員相異證述，有理由不備之違法
    ；李明政證稱是否為漂流木係以外觀為斷，同案被告翁勝義
    堅稱為撿拾之漂流木，其不具森林專業知識，如何查知所搬
    運者為盜贓物，原審所為論斷顯屬臆測，就其主張晚間車少
    、遮蓋帆布為運送習慣、主張收入夠用、無收受金錢等情，
    不予採納卻未說明理由，有不載理由及認定事實與卷證不符
    之違法。
四、犯罪事實之認定、證據之取捨及證明力之判斷，俱屬事實審
    法院之職權，此項職權之行使，倘不違背客觀存在之經驗法
    則或論理法則，即不違法，觀諸刑事訴訟法第155 條第1 項
    規定甚明，自無許當事人任憑主觀妄指為違法，而資為合法
    之第三審上訴理由。又認定犯罪事實所憑之證據，並不以直
    接證據為限，即綜合各種間接證據，本於推理作用，為認定
    犯罪事實之基礎，如無違背一般經驗法則，尚非法所不許。
    原判決認定翁勝義、王世傑、李智群（下稱翁勝義等3 人）
    上開犯行，係綜合翁勝義等3 人部分供述，鑑定證人李明政
    、廖淑貞、證人王祝光、張旺德不利於翁勝義等3 人之證言
    、同案被告王皓然之供述，扣案現場及原木照片、卷附森林
    主產物被害價格（市價）查定書，酌以所列其餘證據資料及
    案內其他證據調查之結果而為論斷，載認翁勝義於所載時間
    收受來路不明之貴重木臺灣扁柏木塊時，知悉該等木塊係遭
    人自森林盜伐之贓物，將之裁切及放置於承租之花蓮縣秀林
    鄉臺九線北上車道旁空地後，指示知情之王世傑、李智群、
    王皓然駕駛車牌號碼00000000號車輛載運，翁勝義等3 人所
    為各該當森林法第52條第3項、第1項第4款、第6款之加重搬
    運森林主產物貴重木贓物之構成要件，復說明依憑查獲員警
    王祝光、張旺德指述、查獲照片及王世傑、李智群部分不利
    己供述及相關前案紀錄等相關證據資料，以王世傑、李智群
    於深夜時分，在偏僻路邊，近身搬運體積龐大之木頭，認王
    世傑、李智群就該木頭係扁柏貴重木，且屬來路不明之贓物
    ，應有認識，翁勝義等3人與王皓然彼此間有犯意聯絡與行
    為分擔，應成立共同正犯等情，悉依卷內證據於理由內詳加
    析論，另本於證據取捨之職權行使，對於同案被告翁勝義所
    稱扣案扁柏係撿拾之漂流物，非盜採之贓物等說詞，及法務
    部調查局DNA鑑識實驗室出具之鑑定書指稱無法檢出DNA、判
    定其數種等旨，何以不足為翁勝義等3 人有利之認定，翁勝
    義等3 人執以辯稱無違反森林法之犯行，或稱非盜伐之贓物
    ，或不知為贓物、貴重木等說詞，均委無可採，併依調查所
    得證據，於理由內論述甚詳。凡此，概屬原審採證認事職權
    之適法行使，核其各論斷說明，尚非原審主觀之推測，衡諸
    經驗及論理等證據法則皆無違背，既非僅以李明政之指證為
    論罪之唯一證據，且綜合調查所得之各直接、間接證據而為
    論斷，無所指認定事實未憑證據、不載理由及調查未盡之違
    法。又：
  ㈠原判決就相關事證詳加調查論列，已記明李明政所證扣案之
    原木樹種為臺灣扁柏之證言，參酌翁勝義等3 人不利己之供
    述及卷內其他證據佐證不虛，適足證明其等搬運之原木確為
    臺灣扁柏，屬森林法所稱之貴重木之論證，而依證人張旺德
    於第一審時曾證稱查獲時其未至車後斗聞木頭的味道，則縱
    未同時說明其餘所稱（對木頭不專業）當時沒有聞到木頭香
    味等旨證詞，何以不足為翁勝義等3 人有利之認定，乃事實
    審法院本於判斷之職權，而為證據取捨之當然結果，無礙於
    翁勝義等3 人犯罪事實之認定，與判決不備理由或證據調查
    未盡之違法情形有間，此部分之指摘非適法之第三審上訴理
    由。
  ㈡基於習性推論禁止之法則，被告之前科紀錄屬品格證據，不
    得用以證明其品格與本案犯罪行為相符或有實行該犯罪行為
    之傾向，以避免導致錯誤之結論或不公正之偏頗效應。惟被
    告之前科紀錄，倘與犯罪事實具有關連性，在證據法上則可
    容許檢察官提出供為證明被告犯罪之動機、機會、意圖、預
    備、計畫、知識、同一性、無錯誤或意外等事項之用，而非
    資為證明其品性或特定品格特徵，即無違上開法則。此等證
    據因攸關待證事實之認定，其由檢察官提出者固不論矣，如
    屬審判中案內已存在之資料，祇須由法院依法定之證據方法
    踐行調查證據程序，使當事人、辯護人等有陳述意見之機會
    ，即非不得作為判斷之依據。原判決引用王世傑、李智群相
    關前案紀錄及已判決確定之違反森林法案件之判決，旨在說
    明其等曾因竊取扁柏、紅檜或侵占漂流木扁柏被法院判刑之
    紀錄，以證明其等對扁柏特徵、屬森林貴重木有所認識，非
    以前案資料證明其有類似本件犯罪事實之習性或傾向，且依
    該等資料所載，王世傑、李智群前案犯罪時間均為民國 105
    年間，與本件犯罪時間相近，原判決因認該等證據與本案事
    實有關連性，具證據適格，經合法調查後，勾稽其餘證據資
    料，信屬事實，採為判斷王世傑、李智群知悉扣案木塊為扁
    柏貴重木之部分佐證，難謂採證違法。
五、104年5月6日修正之森林法第50條第1項規定：「竊取森林主
    、副產物，收受、搬運、寄藏、故買或媒介贓物者，處....
    。」所列之「竊取」、「收受」、「搬運」、「寄藏」、「
    故買」、「媒介」乃不同之犯罪型態，立法者既已分別列舉
    ，論罪時即應予以區分，不能混為一談。同法第52條第1 項
    第6 款更係以為搬運贓物而使用車輛為其要件，藉此作為加
    重刑罰之條件，固在防免更大規範之森林之破壞，然搬運森
    林主、副產物（贓物）之行為，未必在盜伐（竊取）之第一
    現場，甚且不以在第一現場搬運為常態，更可能係向竊取者
    以外之人取得後搬運，因此不論搬運之地點為何，只要行為
    人知贓並以搬運贓物之目的而使用車輛，即與構成要件相當
    。又森林法於110年5月5日修法後更將原條文第1項對於「竊
    取森林主、副產物」與「收受、搬運、寄藏、故買或媒介贓
    物」，即「竊盜」與「贓物」2種行為，修正改列於第1項及
    第2 項予以論罪科刑。可認搬運贓物行為，係屬對竊盜之事
    後加工行為，與竊取森林主、副產物者，屬不同犯罪型態甚
    明。原判決秉此修法意旨，已說明森林法第50條、第52條所
    處罰之搬運贓物行為，非以搬運贓物之行為地必須限定在森
    林內為成立要件，對於翁勝義等3 人所稱其等搬運之地點非
    森林主管機關管理範圍內，已經離開森林應無森林法之適用
    等旨辯詞，委無足採等情，悉於理由內詳加論駁，依確認之
    事實，論以翁勝義等3 人前揭加重搬運森林主產物貴重木贓
    物罪，無適用法則不當之違法。翁勝義、王世傑上訴意旨猶
    執指違反森林法之收受、搬運行為係以行為地在森林林區內
    為成立要件，顯係將「竊取」、「收受、搬運」不同犯罪型
    態混為一談，殊非適法之第三審上訴理由。
六、刑法第16條規定除有正當理由而無法避免者外，不得因不知
    法律而免除刑事責任。但按其情節，得減輕其刑。所謂「不
    知法律」，係指對於刑罰法律有所不知，且其行為不含有惡
    性者而言，既稱「得減輕其刑」，自屬事實審法院得依法自
    由裁量之事項。王世傑於原審並未主張有刑法第16條但書減
    輕其刑規定之適用，原判決依所認定王世傑前有違反森林法
    犯罪紀錄，選定深夜時分結夥2 人以上至偏僻之公路旁搬運
    價值頗高之扁柏上車，已具降低失風風險之心機等犯罪情狀
    ，無從認王世傑不知其所為係觸犯刑罰法律，亦未含有惡性
    ，而有刑法第16條但書規定之適用，未適用刑法第16條但書
    規定減輕其刑，未加以說明，尚無不合，無所指適用法則不
    當之違法。
七、刑事訴訟法所稱依法應於審判期日調查之證據，係指與待證
    事實有重要關係，在客觀上顯有調查必要性之證據而言，其
    範圍並非漫無限制，必其證據與判斷待證事實之有無，具有
    關聯性，得據以推翻原判決所確認之事實，而為不同之認定
    ，若僅枝節性問題，或所證明之事項已臻明確，或就同一證
    據再度聲請調查，自均欠缺其調查之必要性，未為無益之調
    查，無違法可言。㈠原判決綜合案內證據資料，已記明查扣
    之木塊為臺灣扁柏之貴重木，且非因天然災害後，自然沖刷
    至花蓮縣秀林鄉和平溪出海口之漂流木，參酌卷內其他證據
    佐證不虛，並勾稽翁勝義所稱如何取得、搬運該扁柏木塊之
    辯詞前後明顯迥異，酌以該扁柏木塊體積龐大、重量甚重，
    須3 人合力搬運上車，其等搬運時間、地點及方式均與常情
    有異，就有無搬運木塊或受何人指示搬運，一度否認搬運犯
    行或相互推諉卸責等各情綜合判斷，足認翁勝義等3 人均已
    知悉該扁柏木塊應屬贓物，確有本件加重搬運森林主產物貴
    重木贓物罪之論證，並就翁勝義聲請傳喚證人范明信等、當
    庭勘驗該木塊外觀及李智群請求前往保管場勘驗原木是否具
    檜木氣味，欲證明該原木確為漂流木、李智群不知係貴重木
    等部分，何以均不具調查必要性，已說明其裁酌理由，以主
    要待證事證已臻明確，足以認定犯行，未就上開事項或未為
    其他無益之調查，概屬原審法院調查證據之裁量範疇，難認
    有證據調查未盡之違法。㈡稽之原審筆錄之記載，翁勝義、
    李智群及其等辯護人對於上揭DNA 鑑識實驗室之鑑定書、李
    智群之警詢筆錄，或稱沒有意見，或於辯論終結前，亦未主
    張該部分尚有何待調查之事項（見原審卷第363 頁以下審判
    筆錄），顯認無調查必要，原審因認此部分事實已明，未為
    其他無益之調查，無所指證據調查未盡之違法。翁勝義、李
    智群於上訴本院始主張原審有此部分證據調查未盡之違法，
    顯非依據卷內資料而為指摘。
八、原判決綜合案內證據資料，已記明認定本案贓物樹種為臺灣
    扁柏之論據，已如前述，復勾稽廖淑貞於第一審所證計算本
    件扁柏山價之方式及標準、卷附羅東林區管理處函覆本件扁
    柏2 塊之山價金額，依最有利翁勝義之計算方式，以第一審
    認本件扁柏山價總計為新臺幣（下同）53,191元，參酌其犯
    罪情節，以其12 倍即638,292元定翁勝義罰金之金額，已詳
    述其所憑之依據及理由，經核並無違誤，原判決既非認定搬
    運之樹種為「紅檜」，未以山價較低之紅檜為計算罰金之基
    準，無礙於山價數額事實認定，自不能指為違法。
九、刑事被告之上訴，以其受不利益之裁判，而為自己之利益請
    求上級審法院救濟者，方得為之，若非為自己之利益上訴，
    其上訴即非適法。原判決以第一審已記明載運扁柏木塊之自
    用小貨車，固屬第三人和峰企業商行即葉俊輝所有，惟係供
    本件犯罪所用之物，屬義務沒收之物，並經和峰企業商行即
    葉俊輝於第一審到庭陳稱對法院宣告沒收無異議，因而諭知
    未扣案之自用小貨車一輛沒收、追徵之旨，並無不合而予維
    持，核無違誤。翁勝義上訴意旨泛謂沒收上揭小貨車，有違
    比例原則等詞，而為指摘，顯係為第三人所受之宣告沒收是
    否適法而為爭執，非為其自己之利益上訴第三審請求救濟，
    自非適法。又財產可能被沒收之第三人得於本案最後事實審
    言詞辯論終結前，向該管法院聲請參與沒收程序。第三人未
    為第1 項聲請，法院認有必要時，應依職權裁定命該第三人
    參與沒收程序。但該第三人向法院或檢察官陳明對沒收其財
    產不提出異議者，不在此限。刑事訴訟法第455條之12第1項
    、第3 項定有明文。立法意旨乃賦予對財產可能被沒收之第
    三人程序主體之地位，俾其有參與程序之權利與尋求救濟之
    機會，以保障其權益，如第三人已陳明對沒收不異議者，法
    院自無命該第三人參與沒收程序之必要。第一審本此意旨，
    於第三人和峰企業商行即葉俊輝到庭陳明對沒收其財產並無
    異議後，未再命其參與沒收程序併列為判決之當事人，所為
    訴訟程序並無違法，原判決未予糾正亦無不合，翁勝義此部
    分上訴意旨，同非適法之第三審上訴理由。
十、綜合前旨及翁勝義等3 人其餘上訴意旨，無非置原判決所為
    明白論斷於不顧，仍持已為原判決指駁之陳詞再事爭辯，或
    對於事實審法院取捨證據與判斷證明力之職權行使，或與犯
    罪構成事實無關之枝節問題，或不影響判決本旨之事項，徒
    以自己說詞，任意指為違法，且重為事實之爭執，難認已符
    合首揭法定之上訴要件，應認其等之上訴為不合法律上之程
    式，均予以駁回
據上論結，應依刑事訴訟法第395條前段，判決如主文。
中    華    民    國   111    年    7     月    13    日
                  刑事第七庭審判長法  官  段  景  榕  
                                  法  官  沈  揚  仁  
                                  法  官  楊  力  進  
                                  法  官  宋  松  璟  
                                  法  官  汪  梅  芬  
本件正本證明與原本無異
                                  書記官
中    華    民    國   111    年    7     月    14    日